【裁判字號】    98,簡上,54
【裁判日期】    990326
【裁判案由】    損害賠償
【裁判全文】
臺灣花蓮地方法院民事判決   98年度簡上字第54號
上  訴  人  丙○○
被上訴人    乙○○
訴訟代理人  甲○○
上列當事人間請求損害賠償事件，上訴人對於中華民國98年9月
25日本院花蓮簡易庭98年度花簡字第311號第一審判決提起上訴
，本院於99年3月9日言詞辯論終結，判決如下：
    主    文
上訴駁回。
第二審訴訟費用由上訴人負擔。
    事實及理由
一、本件經本院審理結果，認為原審依據侵權行為損害賠償請求
    權之法律關係，判決上訴人應給付被上訴人新台幣（下同）
    46,426元及自民國98年7月29日起至清償日止，按年息百分
    之五計算之利息，並依職權宣告假執行，認事用法並無不合
    ，應予維持。爰引用第一審判決所載之事實及理由如附件所
    示。另上訴人就原審判決主文第二項部分已撤回上訴（本院
    卷54頁筆錄參照），併予敘明。
二、上訴人提起上訴，聲明：1.原判決主文第1項廢棄，2.被上
    訴人在第一審之訴駁回。其陳述除與原審判決書所記載者相
    同，予以引用外，另補充陳述略以：
  (一)被上訴人之父曾在大漢技術學院任土木教席，今任教於淡大
    ，因地緣及職業關係，熟識兩地公會之土木技師，原審請土
    木技師鑑定，對上訴人非常不公。新建圍牆價格之估算，均
    以高標計之，事前上訴人均被蒙在鼓裡，此未經協商而逕行
    定價之舉，其合法性令人懷疑。
  (二)土木技師鑑定內容皆是臆測之詞，其所寫之鑑定書請本地技
    師參閱，均認為是閉門造車之作，內容皆呈一面倒之趨勢，
    其若無私實令人難於置信。鑑測時上訴人曾提出圍牆老舊及
    鐵屋重力問題，卻被淡然視之。該鑑定報告僅依其知識判斷
    ，並提出善意之建議，並無裁定圍牆應由上訴人賠新換舊，
    原審卻據此判決，令上訴人難以心服。況整堵牆僅損壞0.3
    公尺，損壞處正好位於鐵屋之正下方，足證是鐵屋施工所造
    成，今卻要上訴人負責賠償建在他處之整堵圍牆，實有失公
    允。上訴人清除土方後更可看出圍牆毀損之原因為圍牆老舊
    ，加上部分人為因素及天災地變所致，絕非上訴人之土石側
    面壓所造成。
  (三)系爭圍牆由建商建造，自始即建置在錯誤的界址上，上訴人
    亦同意返還越界之土地，被上訴人自應拆除舊牆，而在新址
    上建造新牆，其舊牆之價值自應消滅，是土木技師鑑定此已
    無價值之圍牆屬多餘之舉，故被上訴人自無任何損害可言。
    被上訴人要求回復舊牆之原貌，卻從未向上訴人提起，今以
    各種羅織之過失要求以高標款額賠償，再以此款在他處興建
    新牆，舊牆之回復原狀，上訴人應有優先同意之權利。越界
    之圍牆既非上訴人所建，今需拆除作廢而另重建在新址上，
    其舊牆之拆卸及新牆之砌造所需之費用，理應相鄰兩地持有
    人協商負擔，而不該僅由上訴人負責全部費用。不論舊牆之
    毀損係誰之過失，舊牆既須拆除，此已非爭論之焦點。
  (四)上訴人並未侵害他人之權益，現狀在被上訴人購屋前即已形
    成，上訴人係在自己的土地上造園、填土，何況原界址由被
    上訴人認定，圍牆亦非上訴人所建，造成現狀之原因與結果
    ，被上訴人應負最大責任，上訴人住居現址已近30年，而被
    上訴人幾年前始遷入現址，遷入後即大興土木，在圍牆上建
    造鐵製之違章建築，並將老舊之圍牆粉光並上漆，圍牆因無
    法承受壓力而致毀損，究其禍首應是被上訴人，怎可讓上訴
    人負全責。
三、被上訴人則聲明：上訴駁回。其陳述與原審判決書所記載者
    相同，茲予引用外，另補充陳述略以：
  (一)上訴人質疑被上訴人提出的鑑定報告不公，原審法官即同意
    由上訴人繳納鑑定費用後送土木技師鑑定，然上訴人於原審
    所定繳納期限內仍不繳納，再經原審法官於98年4月1日現場
    勘查時要求上訴人繳納鑑定費用遭上訴人拒絕，原審法官乃
    通知被上訴人預繳，經被上訴人繳費後由原審囑託台灣省土
    木技師公會鑑定，該公會於98年6月26日函覆鑑定報告，上
    訴人復於98年9月8日開庭時質疑鑑定不公，要求再送結構技
    師公會鑑定，經原審法官同意並要求上訴人提出鑑定申請，
    惟上訴人於限期內未提出申請，原審始未囑託結構技師公會
    鑑定。
  (二)台灣省土木技師公會合格之技師不計其數，上訴人僅因被上
    訴人之公公為大學教授，即臆測推論鑑定報告有偏頗，實屬
    無稽。圍牆修復費用係經土木技師專業鑑定，上訴人就鑑定
    價額爭執，亦乏依據。上訴人逕以未見具名之本地技師之言
    而主張原審之鑑定報告為閉門造車之作，亦見其信口胡言。
    上訴人辯稱圍牆毀損係因老舊及鐵屋重力云云，鑑定報告已
    就上訴人該項主張予以考量，於現場觀察後敘明上訴人所指
    鐵屋，即鑑定報告中所指棚架與圍牆毀損並無直接關聯，並
    經原審審酌認其鑑定結果為可採。上訴人指鑑定人未予考量
    一節，與事實不符。被上訴人圍牆所受位移及破損係因上訴
    人在圍牆邊填土、植栽所造成，已據原審依據前揭鑑定報告
    書審酌確實，上訴人自應負損害賠償責任。上訴人稱被上訴
    人將拆除舊牆，舊牆顯無價值，或稱原審就該無價值之圍牆
    損壞原因送鑑定，乃多餘之舉云云，為倒果為因之語，完全
    無視其不法侵權行為對被上訴人造成之損害，全然無稽。
四、兩造不爭執之事實：坐落於花蓮市○○段6之3地號土地為被
    上訴人所有。
五、本件兩造所爭執之處，應在於：
  (一)原審判決所依據之台灣省土地技師公會98年6月26日鑑定報
    告書之鑑定意見，是否可採信？上訴人以本院卷17、18頁上
    訴理由狀所載質疑系爭鑑定報告書，是否有理？
  (二)原判決准許被上訴人之請求，是否有理？
六、得心證之理由：除引用第一審判決所載之理由如附件所示外
    ，另補充如下：
  (一)被上訴人所有之圍牆，因上訴人填土、植栽及造景導致移位
    、破損等情，已於原審判決理由四(一)論述甚詳，不再贅述，
    而原審判決理由所憑之鑑定報告書，乃台灣省土木技師公會
    受原審委託，就圍牆損害之原因及圍牆修復所需金額等事項
    進行鑑定後，出具之鑑定意見，該公會指定辦理鑑定之土木
    技師，具有鑑定所需之特別學識經驗，原審以其為鑑定人，
    並無不適當之情形。上訴人固以被上訴人之公公曾任土木教
    席等質疑技師鑑定不公云云，惟鑑定人與當事人之一造縱有
    同業之誼，他造亦不得據此即謂其鑑定有偏頗之虞（最高法
    院22年抗字第88號判例意旨參照），況上訴人並未具體舉證
    以實其說，是其以臆測之詞，空言質疑，洵無足採。再者，
    鑑定人受託辦理本件鑑定事宜，進行現場勘查（初勘、會勘
    ）、丈量、照相，並詳予製作平面圖、細部圖、剖面圖、調
    查紀錄表及照片說明表後，在鑑定報告書內詳細說明了鑑定
    之依據及鑑定理由，據此得鑑定結果為：被上訴人所有部分
    空心磚牆變形損壞主要原因為，上訴人在磚圍牆邊填土植栽
    、造景，因填土方之側向土壤壓力推擠及土壤含水無法正常
    排出（一般擋土牆會設置排水用洩水孔，現況並無洩水孔配
    置），促使部分空心磚牆逐漸老化，進而使部分圍牆移位及
    牆底破損等語，所為鑑定結果自得為本件圍牆損害原因之認
    定依據。上訴人一再辯稱系爭圍牆損毀與其無關云云，並不
    可採。
  (二)按因故意或過失，不法侵害他人之權利者，負損害賠償責任
    。負損害賠償責任者，除法律另有規定或契約另有訂定外，
    應回復他方損害發生前之原狀。第一項情形，債權人得請求
    支付回復原狀所必要之費用，以代回復原狀。民法第184條
    第1項前段、第213條第1項、第3項分別定有明文。所謂損害
    賠償之方法包括回復原狀與金錢賠償二者；回復原狀，係以
    事實上回復之方式俾維護被害人權益狀態之完整性，故身體
    健康之損害應治癒之，物之滅失應以同種類、品質、數量之
    他物代替之，物之毀損應修繕之。金錢賠償，則為權益價值
    之填補，與被害權益狀態之完整，尚無直接關係。進一步言
    ，為回復原狀必要費用之請求，係以請求支付回復原狀所必
    要之費用，以代回復原狀，其意旨仍在實現被害權益狀態之
    完整，並非權益價值差額之填補。是回復原狀必要費用之規
    範性質，係屬回復原狀之評價範疇，且由88年4月21日修正
    公布民法第213條第3項，將回復原狀必要費用之請求與回復
    原狀並列規範於同一條文，可知立法者亦認回復原狀必要費
    用之請求，係屬回復原狀之評價範疇。
  (三)上訴人不法毀損被上訴人所有系爭圍牆，即應依上開規定負
    損害賠償責任，而被上訴人請求之修復費用，為系爭鑑定報
    告所認定修復所需費用46,426元，據上開鑑定報告書第25頁
    修復費用估算表所列項目與費用為：1.工程性修復：(1)鋁棚
    架拆除（固定於牆上）5,000元。(2)鋁棚架復原5,000元。(3)
    空心磚牆拆除5,000元。(4)砌水泥空心磚牆5,500元。(5)花園
    土方開挖5,000元。(6)土包袋堆疊4,200元。(7)1：2防水水泥
    砂漿粉刷5,000元。(8)牆刷油漆2,000元。2.其它3,670元，
    3.廢料清理及運什費1,835元。4.稅捐及管理費4,221元，總
    計46,426元。上開項目與費用，核均屬回復系爭圍牆損害發
    生前狀態之完整所需之必要費用，故被上訴人請求上訴人給
    付，自屬有據，上訴人拒絕付款，並無理由。
七、從而，被上訴人依侵權行為之法律關係，請求上訴人給付
    46,426元，及自98年7月29日起至清償日止，按年息百分之
    五計算之利息，為有理由，應予准許。原審為上訴人敗訴之
    判決，並依職權宣告假執行，核無不合，上訴論旨猶執陳詞
    ，指摘原判決不當，求予廢棄改判，為無理由，應駁回上訴
    。本件事證已臻明確，兩造其餘攻擊防禦方法及舉證，均無
    礙勝負判斷，爰不一一論列，併此敘明。
八、據上論結，本件上訴為無理由，依民事訴訟法第436條之1第
    3項、第449條第1項、第78條，判決如主文。
中    華    民    國    99    年    3     月    26    日
                  民事庭審判長法官  湯文章
                        法      官  陳雅敏
                        法      官  楊碧惠
上為正本係照原本作成。
本件不得上訴。
中    華    民    國    99    年    3     月    26    日
                        法院書記官  羅仕健

司法院資訊處製作；財團法人民間司法改革基金會備份。
